【裁判字號】    98,交聲,989
【裁判日期】    980921
【裁判案由】    聲明異議
【裁判全文】
臺灣臺南地方法院交通事件裁定         98年度交聲字第989號
原處分機關  交通部公路總局嘉義區監理所麻豆監理站
異  議  人
即受處分人  甲○○
上列受處分人因違反道路交通管理處罰條例案件，對於交通部公
路總局嘉義區監理所麻豆監理站，民國98年7月30日所為之裁決
處分（處分案號：麻監裁罰字第裁75-M00000000號），聲明異議
，本院裁定如下：
      主  文
原處分關於罰鍰新臺幣伍萬伍仟伍佰元部分撤銷。
上開撤銷部分，甲○○不罰。
      理  由
一、原處分意旨略以：異議人即受處分人甲○○（下稱異議人）
    於民國（下同）96年1月17日21時26分許，酒後駕駛車牌號
    碼S3-1285號自用小客車（下稱系爭汽車），於臺南縣新化
    鎮崙頂里高鐵橋下處，不慎擦撞第三人周婉瑜駕駛之FZ7-56
    3號重型機車，並致其受有膝挫傷之傷害，惟異議人肇事後
    未經第三人周婉瑜同意即駕駛系爭汽車離去，嗣經臺南縣警
    察局新化分局（下稱舉發機關）員警於同日22時40分查獲，
    並測得其呼氣酒精濃度為0.87mg/l，顯已超過規定標準值
    0.25mg/l，上情經舉發機關警員予以製單舉發。嗣經原處分
    機關即交通部公路總局嘉義區監理所麻豆監理站以其違規事
    證明確，依道路交通管理處罰條例第35條第1項第1款、第62
    條第4項、第24條第1項第2款（原處分漏載）之規定，裁處
    異議人罰鍰新臺幣（下同）55,500元，吊銷駕駛執照，一年
    內禁考，並施以道路安全講習處分等語。
二、聲明異議意旨略以：異議人對違規事實並不否認，惟認為其
    已經檢察官為緩起訴處分，本於一事不二罰原則，不應再科
    處罰鍰，爰聲明異議，請求撤銷上揭罰鍰部分之裁罰處分等
    語。
三、按汽車駕駛人飲用酒類或其他類似物後其吐氣所含酒精濃度
    超過每公升0.25毫克或血液中酒精濃度超過百分之0.05以上
    者，不得駕車，道路交通安全規則第114條第2款定有明文。
    又汽車駕駛人，駕駛汽車經測試檢定有酒精濃度超過規定標
    準者，處15,000元以上60,000元以下罰鍰，並當場移置保管
    其車輛及吊扣其駕駛執照1年；因而肇事致人受傷者，並吊
    扣其駕駛執照2年，處罰條例第35條第1項第1款亦有明定。
    又按汽車駕駛人駕駛汽車肇事致人受傷或死亡者，應即採取
    救護措施及依規定處置，並通知警察機關處理，不得任意移
    動肇事汽車及現場痕跡證據，違反者處新臺幣3,000元以上
    9,000元以下罰鍰。但肇事致人受傷案件當事人均同意時，
    應將肇事汽車標繪後，移置不妨礙交通之處所；駕駛人肇事
    致人受傷而逃逸者，吊銷其駕駛執照；汽車駕駛人，曾依本
    條例其他各條規定吊銷駕駛執照者，一年內不得考領駕駛執
    照。道路交通管理處罰條例第62條第3項、第4項前段及第67
    條第3項分別定有明文。又汽車駕駛人，有第35條第1項規定
    之情形者，應接受道路交通安全講習，道路交通管理處罰條
    例第35條第1項第1款、第24條第1項第2款分別定有明文。再
    一行為同時觸犯刑事法律及違反行政法上義務規定者，依刑
    事法律處罰之。但其行為應處以「其他種類行政罰」或得沒
    入之物而未經法院宣告沒收者，亦得裁處之。前項行為如經
    不起訴處分或為無罪、免訴、不受理、不付審理之裁判確定
    者，得依違反行政法上義務規定裁處之。本法所稱「其他種
    類行政罰」，指下列裁罰性之不利處分：限制或禁止行為之
    處分：限制或停止營業、「吊扣證照」、命令停工或停止使
    用、禁止行駛、禁止出入港口、機場或特定場所、禁止製造
    、販賣、輸出入、禁止申請或其他限制或禁止為一定行為之
    處分。行政罰法第26條、第2條第1款亦有明定。惟依95年2
    月5日正式施行之行政罰法第26條第1項規定：「一行為同時
    觸犯刑事法律及違反行政法上義務規定者，依刑事法律處罰
    之。但其行為應處以其他種類行政罰或得沒入之物而未經法
    院宣告沒收者，亦得裁處之。」，此乃一行為同時造成刑罰
    法律與行政秩序罰規定發生競合適用之關係時，基於「一事
    不二罰」之法理，經由立法程序確立應以刑罰優先為原則，
    避免行為人承受過度且重複之處罰。此觀該條立法理由明確
    揭示：「一行為同時觸犯刑事法律及違反行政法上義務規定
    時，由於刑罰與行政罰同屬對不法行為之制裁，而刑罰之懲
    罰作用較強，故依刑事法律處罰，即足資警惕時，實無一事
    二罰再處行政罰之必要。且刑事法律處罰，由法院依法定程
    序為之，較符合正當法律程序，應予優先適用。但罰鍰以外
    之沒入或其他種類行政罰，因兼具維護公共秩序之作用，為
    達行政目的，行政機關仍得併予裁處，故為第一項但書規定
    。」，其理益明。是以前揭行政罰法中刑事法律處罰優先且
    不再處以行政秩序罰之目的，既係因為行為人已接受刑罰而
    足資警惕，且已發生懲罰之作用，即無使行為人陷於雙重處
    罰之不利益，則關於刑事法律處罰之範圍自應採取實質認定
    ，凡刑事實體法或程序法中所規定客觀上剝奪行為人生命、
    自由、財產權利，主觀上亦因制裁之嚴厲性、痛苦性，其強
    度足以造成心理強制而間接達成矯正教化目的之處遇手段，
    皆應納入其中，而不以形式上符合刑法第32條至第34條所定
    主刑及從刑種類者為限，始與前揭法律規範之意旨相符。
四、經查：
  (一)按95年2月5日生效之行政罰法第26條第1項規定，一行為同
    時觸犯刑事法律及違反行政法上義務規定者，依刑事法律處
    罰之。但其行為應處以其他種類行政罰或得沒入之物而未經
    法院宣告沒收者，亦得裁處之。究其立法目的，無非以一行
    為同時觸犯刑事法律及違反行政法上義務規定時，由於刑罰
    與行政罰同屬對不法行為之制裁，而刑罰之懲罰作用較強，
    故依刑事法律處罰，即足資警惕時，實無一事二罰再處行政
    罰之必要，且刑事法律處罰，由法院依法定程序為之，較符
    合正當法律秩序，應予優先適用，但罰鍰以外之沒入或其他
    種類行政罰，因兼具維護公共秩序之作用，為達行政目的，
    行政機關仍得併予裁處。然道路交通管理處罰條例第35條第
    8項明定：「前項汽車駕駛人，經裁判確定處以罰金低於本
    條例第92條第3項所訂最低罰鍰基準規定者，應依本條例裁
    決繳納不足最低罰鍰之部分」，參以該條項係於94年12月28
    日增訂，並於95年3月1日施行，對照行政罰法第26條關於一
    事不二罰之規定，係於94年2月5日公布，於95年2月5日施行
    ，顯見該項規定之立法目的應係考量適用行政罰法第26條後
    ，在酒後駕車違規應受刑事處罰者，刑事處罰額度低於行政
    罰之流弊。參酌大法官解釋釋字第503號所揭示：違反作為
    義務之行為，同時構成漏稅行為之方法而處罰種類相同者，
    如從其一重處罰已足達成行政目的時，即不得再就其他行為
    併予處罰，始符憲法保障人民權利之意旨，並未排除因前揭
    刑事處罰偏低所產生不合理之流弊而特別立法補繳差額之情
    形。
  (二)本件異議人上開酒駕行為，經檢察官依刑事訴訟法第253條
    之2第1項第4款規定為緩起訴處分，並命受處分人向公益團
    體捐款，受處分人係履行檢察官為緩起訴處分命令，此等命
    令名義上雖非刑罰，但仍是一種特殊處遇措施，造成受處分
    人之財產減少，性質上亦屬剝奪人民財產權之處分，與刑事
    制裁無異，實質上為刑事處罰。故檢察官為緩起訴處分並命
    向公益團體捐款者，其捐款解釋上亦屬道路交通安全管理處
    罰條例第35條第8項所規定之罰鍰，監理機關雖不得再為行
    政裁處，惟若行為人所支付之緩起訴處分金，未達道路交通
    管理處罰條例第92條第3項所定最低罰鍰基準規定者，依該
    條例第35條第8項之規定，即須補繳不足最低罰鍰之部分，
    始為適法。參諸違反道路交通管理事件統一裁罰基準表之規
    定，對於駕駛人駕駛自用小客車，而其吐氣所含酒精濃度超
    過每公升0.55毫克，其最低應納罰鍰之數額為49,500元。本
    件異議人在刑事部分，業經檢察官為緩起訴處分，並經檢察
    官命向財團法人臺南市腦性麻痺之友協會捐款6萬元，而異
    議人於96年8月23日已履行完畢上開緩起訴處分之負擔等情
    ，此有緩起訴處分書、臺灣臺南地方法院檢察署96年度偵字
    第5608號偵察卷、96年度緩字第1623號緩起訴執行卷宗可憑
    。本件異議人所支付之緩起訴處分金為6萬元，業如前述，
    已超過所訂最低罰鍰基準規定，則原處分機關以異議人呼氣
    酒精濃度超過規定標準駕車，對其裁處罰鍰49,500元，尚有
    未洽。
  (三)又按臺灣高等法院94年度上訴字第1935號判決意旨所示，緩
    起訴處分之性質屬於「附條件之不起訴處分」，故行政機關
    就緩起訴期滿後而未被撤銷之案件，似可按行政罰法第26條
    第2項之規定另為裁處。然如前述，刑事法律處罰之範圍並
    不以形式上符合刑法第32條至第34條所定主刑及從刑種類者
    為限，應就該處分客觀上是否有剝奪行為人生命、自由、財
    產等權利，主觀上是否因該制裁之嚴厲性、痛苦性，使受處
    分人造成足夠程度之心理強制，而應就此一實質內容加以認
    定。故就負有給付金錢條件、勞動服務條件之緩起訴處分，
    前者客觀上有財產上權利遭剝奪，而後者則有些許人身自由
    權利遭剝奪，又於繳納金錢及提供勞動服務之過程中，受處
    分人就該制裁之制裁之嚴厲性、痛苦性，應將生有足夠程度
    之心理強制，倘於負有金錢條件或勞動服務條件之緩起訴處
    分於期滿後未被撤銷，仍許行政機關就該案受緩起訴處分為
    由再予以裁罰，難謂無過苛。本件異議人肇事逃逸部分，既
    已於上開緩起訴處分中繳納緩起訴處分金為6萬元，應認異
    議人上開行為已受刑事處罰，本件原處分機關就此一行為再
    與裁罰鍰6,000元部分，顯有為「一事不二罰」原則，於法
    實有未洽。
  (四)綜上，原處分機關就異議人同一酒後駕車及肇事逃逸之行為
    ，再予合併裁處罰鍰55,500元，即有違反一事不二罰之原則
    ，故異議人聲明異議，為有理由，原處分罰鍰部分應予撤銷
    ，改諭知撤銷部分異議人不罰。又原處分關於裁處異議人「
    吊銷駕駛執照，1年內禁考」及「施以道路交通安全講習」
    部分，異議人並未聲明異議，不在本件審理之範圍內，附此
    敘明。
五、據上論結，依道路交通管理處罰條例第87條第2 項、道路交
    通案件處理辦法第20條前段，裁定如主文。
中    華    民    國    98    年    9     月    21     日
                  交通法庭   法  官  廖建彥
以上正本證明與原本無異。
如不服本裁定應於送達後5日內向本院提出抗告狀（應附繕本）
。
                             書記官  吳揆滿
中    華    民    國    98    年    9     月    21     日


司法院資訊處製作；財團法人民間司法改革基金會備份。
